最　高　行　政　法　院　判　決　　　　　　　　　九十一年度判字第一一八○號
　　再 審原 告　甲○○
　　再 審被 告　財政部臺北市國稅局
　　代　表　人　張盛和
右當事人間因綜合所得稅事件，再審原告對於中華民國八十八年六月十日本院八十八
年度判字第二二四八號判決，提起再審之訴。本院判決如左：
　　主  文
再審之訴駁回。
再審訴訟費用由再審原告負擔。
    事  實
緣再審原告民國八十年度綜合所得稅結算申報，再審被告以其漏報取自國防部中山科
學研究院（下稱中科院）之薪資所得計新臺幣（下同）四八六、○八○元，乃核定補
徵稅額五八、二一三元。再審原告不服，循序提起行政訴訟，亦經本院八十八年度判
字第二二四八號判決（下稱原判決）駁回。遂以原判決有舊行政訴訟法第二十八條第
一款、第十款（即行政訴訟法第二百七十三條第一項第一款、第十三款）再審事由，
提起再審之訴，茲摘敘兩造訴辯意旨如次：
再審原告起訴意旨略謂：一、再審被告於答辯書中並未就逾越訴願、再訴願決定期限
之過失作任何說明，顯已承認錯誤；而在鈞院判決書中竟主動為之脫罪，顯屬不當；
若依原判決書中所述「縱逾法定應為決定期間，除構成行政上之責任外，尚不影響其
決定之效力。」云云：再審原告對此略有疑慮：既為「法定」應為決定期間，為何執
行者可不依法從事？而鈞院竟同意其違法行為，使再審原告百思不得其解，更無法信
服，謹附行政院秘書長台八十七訴四三一二五號函影印本一份。二、各項給予之是否
屬於依法應免稅之獎勵金或應稅之勞務所得，究應由何人決定，審之所有相關法令均
無明確規定；目前國內各單位之作法亦莫衷一是；若依財稅機關所稱：「按月定額發
給者為薪資」論之，則「論件計酬者」所得每月不同是否即屬非薪資所得？又若各雇
主為規避稅賦而將受雇者之薪資以每月不同額度之方式發放，則財稅機關是否接受其
非屬薪資所得？由此觀之，給予之本質精神應重於發放方式；再審原告於原訴狀中對
於系爭品位加給之異於薪資所得且非依職級給予等節一再說明，且中科院八十一年十
一月三日（八一）訓誠字一六八七三號函中方明確界定系爭之品位加給性質異於一般
勞務所得；而鈞院判決書中對上述有利證辭未予斟酌，反斷章取義，以不合邏輯之「
屬經常性研究補助費給予，且依職級按月定額支給，為提供勞務所取得之報酬」等語
逕為判決；與事實完全不符，使再審原告無法信服；謹依行政訴訟法相關條文提起再
審之訴。三、再審被告一再引為依據之財政部六十八年十一月卅日函僅為一行政文書
，其內容所述「依級職按月、定額發給者，屬薪資所得」一節，於任何法條均無如此
之說明；在再審原告之訴狀中對新頒研究加給非屬依職級發給及對於按月定額發結者
非屬薪資之要件均有詳盡之說明，惟鈞院之原判決書中對此全無採納，反採信稅捐機
關無理之蠻橫解釋，據以驟作判決，致使再審原告之合法權益遭受不法侵害：再審原
告以為司法機關應以法律之規定為判決依歸，而對於行政機關之非法行為更應依法糾
正，切勿造成人民對於國家有負面之形象。四、要求言詞辯論為行政訴訟法第十九條
賦予各當事人之權利，一經提出，即不可以「無行言詞辯論必要」為由而予拒絕；為
此，請鈞院開言詞辯論，以維再審原告之合法權益及國法之尊嚴等語。
再審被告答辯意旨略謂︰一、按「左列各種所得，免納所得稅︰一、．．．八、中華
民國政府或外國政府，國際機構、教育、文化、科學研究機關、團體，或其他公私組
織，為獎勵進修、研究或參加科學或職業訓練而給與之獎學金及研究、考察補助費等
。但受領之獎學金或補助費，如係為授與人提供勞務所取得之報酬，不適用之。」「
個人之綜合所得總額，以其全年左列各類所得合併計算之．．．第三類︰薪資所得︰
凡公、教、軍、警、公私事業職工薪資及提供勞務者之所得︰一、薪資所得之計算，
以在職務上或工作上取得之各種薪資收入為所得額。二、前項薪資包括︰薪金、俸給
、工資、津貼、歲費、獎金、紅利、各種補助費及按月或按年分期給付之退休金或養
老金。．．．」分別為行為時所得稅法第四條第八款及第十四條第一項第三類所明定
；又「稅捐之核課期間，依左列規定：一、依法應由納稅義務人申報繳納之稅捐，已
在規定期間內申報，且無故意以詐欺或其他不正當方法逃漏稅捐者，其核課期間為五
年。．．．在前項核課期間內，經另發現應徵之稅捐者，仍應依法補徵或並予處罰．
．．」及「前條第一項核課期間之起算，依左列規定：一、依法應由納稅義務人申報
繳納之稅捐，已在規定期間內申報者，自申報日起算。」亦為稅捐稽徵法第二十一條
第一項第一款、第二項及第二十二條第一款所明定。二、中科院之預算雖分別依計畫
編列人事費支應其員工之各項給與，但實際上領受「品位加給」或「技術津貼」之非
軍職人員，無論配屬之單位參與不同計畫，悉依該院所訂「科技人員品位加給支給標
準」、「技術員薪給標準表」之等級，每月按職級定額領取「品位加給」或「技術津
貼」，該院與其聘僱人員之約定事項亦載明所指薪給，除實物代金及眷補費外，包括
全部給與，是以該院非軍職人員所領受之「品位加給」或「技術津貼」，核屬其在職
務上或工作上因提供勞務所取得之報酬。另財政部臺灣省北區國稅局於八十二年間曾
派員前往該院現場瞭解結果，該院支付非軍職人員之「品位加給」及「技術津貼」係
採按月給付方式，並非按研究計畫個案給付，復經中科院八十一年十一月三日八十一
訓誠字第一六八七三號函致該局說明該院各類薪資扣繳所得狀況：「本院於年度開始
即訂有各項研究計畫，並按照研究計畫逐月實施。各項研究計畫除一般經費外，為鼓
勵科技人員竭盡心智參與研發工作，另編列研發人員研究補助費及技術津貼。為便利
作業，研發人員研究補助費係按月發放方式，再經由成本歸戶手續，回歸計畫預算內
（研究補助費採個案給付，必將增加人力及作業之負擔，不符經濟效益）」等語，足
見中科院給付非軍職員工之「品位加給」及「技術津貼」之所得，屬經常性補助費給
與，且依職級按月定額支給，為提供勞務所取得之報酬，依首揭行為時所得稅法第四
條第八款但書及第十四條第一項第三類之規定，核非免稅之研究補助費所得，乃屬應
課稅之薪資所得，殆無疑義。是以本件再審原告八十年度綜合所得稅結算申報，短報
中科院薪資所得計四八六、○八○元，再審被告依查得資料補徵稅額五八、二一三元
。又本件原核定發單補徵稅款，並未逾前揭稅捐稽徵法第二十一條所定核課期間，所
稱基於信賴利益不宜追溯補徵等節，殊無足採。三、再審原告主張之各節，業經最高
行政法院前審判決詳為審酌予以論駁在案，並無適用法規錯誤之情形，再審原告仍執
前詞反覆訴求，殊難謂為有理由，又其以原判決「適用法規錯誤」之理由，提起再審
之訴，亦僅為再審原告於法律上見解之上歧異，要難符合行政訴訟法第二十八條第一
款規定之要件，是所訴核不足採，請求駁回再審之訴等語。
    理  由
按對民國八十七年十月二十八日修正公布之行政訴訟法施行前已確定裁判之再審，其
再審事由，依新法（即修正之行政訴訟法）之規定，為行政訴訟法施行法第三條所明
定。次按行政訴訟當事人對本院之判決提起再審之訴，必須具有行政訴訟法第二百七
十三條第一項、第二項所列情形之一者，始得為之。本件原判決以再審原告八十年度
綜合所得稅結算申報，再審被告初查以其漏報取自中科院之薪資所得四八六、○八○
元，乃核定補徵稅額五八、二一三元。查系爭所得係再審原告以中科院非軍職員工身
分而領受之品位加給或技術津貼，雖以研究補助費為名，並為獎勵研究而編列，但並
非因參與研究投入心力而獲致，而是如中科院其他非軍職人員實際上領受「品位加給
」或「技術津貼」之情形，無論配屬之單位參與不同研究計畫，均依該院所訂「科技
人員品位加給支給標準表」、「技術員薪資標準表」之等級，每月按級定額領取，依
所得稅法第四條第八款但書規定，不在免稅範圍。依同法第十四條第一項第三類、第
十三條規定，自應列報為個人綜合所得總額中。又系爭品位加給所以應認係應稅薪資
所得，並非以每月發給為要件，尚不因中科院函云每月發給為便宜作業，即認不符合
應稅要件。又按租稅法律主義，乃課稅原則之一，課稅固應有法律依據，免稅亦同。
此觀諸所得稅法就免稅所得採列舉規定，非該法所定免稅之所得，均應核課所得稅（
第二、三條）等情，亦可窺知。系爭所得依法應稅，縱稽徵機關久未課稅，並不能認
有免稅之默示，否則無異認行政不作為得創設免稅內容，殊與租稅法律主義有違。又
再審被告僅消極的未予核課，其課稅要件仍然存在，未予再審原告有任何免稅之利益
，無信賴基礎事實，不成立信賴保護原則。既未逾核課期間，再審被告予以核課，與
法無違。本案乃所得稅之核課，與有無經扣繳義務人扣繳，再審原告僅得以扣繳稅款
抵付應納稅款之情形不同，尚不能以未經扣繳，應向扣繳義務人追繳，不得逕向再審
原告課稅為辯。又系爭所得應申報繳納所得稅，乃所得稅法所規定，財政部、國防部
、中科院嗣達成一致見解，臺灣省北區國稅局派員赴中科院調查確認，及行政院秘書
長八十四年十月十七日函均認品位加給應稅，非在創設應稅原則變更法律規定，不生
自此以後始應適用，否則有違法律不溯既往原則之問題。又稅捐稽徵法第三十八條係
規定復查決定後十日內填發補稅繳款繳納通知書之情形，其逾期製發通知書與本案為
稅捐核課之是否違法無關。又本案之復查決定及訴願決定，縱逾法定應為決定期間，
除構成行政上責任外，尚不影響其決定之效力，尤不影響原核課處分之效力。又再審
原告確已領受系爭品位加給，並未申報繳納所得稅，再審被告予以核課補稅，與法無
違，不以有扣繳憑單之製發為前提。又本案事證明確，法律問題亦非複雜，無行言詞
辯論必要。綜上所述，再審被告依法補徵，於法洵無不合，一再訴願決定遞予維持，
均無違誤，乃駁回再審原告前訴訟程序之訴。經核原判決所適用之法規，並無與該案
應適用之現行法規相違背，或與解釋判例有所牴觸之情形，自難謂原判決有再審事由
。再審原告以原判決有行政訴訟法第二百七十三條第一項第一款、第十三款（即同法
修正前第二十八條第一款、第十款）再審事由，主張詳如事實欄所載。查憲法第十九
條規定人民有依法律納稅之義務。因此，除非法律明定得免納稅義務者外，稅捐稽徵
機關對之課徵各類稅款，於法即無不合。本件中科院之員工不論依何法源設立，除非
法律明定免徵綜合所得稅外，自不得解免其納稅之義務。又中科院之預算雖分別依計
畫編列人事費支應其員工之各項給與，但實際上領受「品位加給」或「技術津貼」之
非軍職人員，每月按職級定額領取科技品位加給或技術津貼。且該院與其聘僱人員之
約定事項亦載明所指薪給，除實物代金及眷補費外，包括全部給與，其非軍職人員所
領受之科技品位加給或技術津貼，核屬因提供勞務所取得之報酬，應無行為時所得稅
法第四條第八款免納所得稅規定之適用。又按「稅捐稽徵機關對有關復查之申請，應
於接到申請書後二個月內，復查決定，並作成決定書，通知納稅義務人。」固為稅捐
稽徵法第三十五條第四項所規定，惟此係訓示規定，稅捐稽徵機關未於期間內作成決
定，依同條第五項規定，納稅義務人僅得逕行提起訴願，期間屆滿後作成之復查決定
仍有效力，尚不影響原核課處分之效力。從而，再審原告主張各節，無非係法律上見
解之歧異，核與首揭行政訴訟法第二百七十三條第一項第一款之再審要件不符。次查
，再審原告主張有行政訴訟第二百七十三條第十三款之再審事由，惟其所附證據為行
政院秘書長台八十七訴四三一二五號函影本及起訴狀繕本，而上開函為行政院對訴外
人劉榮輝通知，將再訴願決定期限延長二個月，顯然並非行政訴訟第二百七十三條第
十三款所謂「當事人發見未經斟酌之證物或得使用該證物者。但以如經斟酌可受較有
利益之裁判者為限。」之證物。綜上所述，本件再審之訴顯無理由，應予駁回。又本
件事實已臻明確，無行言詞辯論及命中科院參加訴訟之必要，併此明。
據上論結，本件再審之訴為無理由，爰依行政訴訟法第二百七十八條第二項、第九十
八條第三項前段，判決如主文。
中　　華　　民　　國　　九十一　　　年　　　七　　　　月　　 十二 　　　日
                    最 高 行 政 法 院  第 四 庭
                                審 判 長 法  官　　　廖　政　雄
                                         法  官　　　趙　永　康
                                         法  官　　　林　清　祥
                                         法  官　　　鍾　耀　光
                                         法  官      姜  仁  脩
右  正  本  證  明  與  原  本  無  異
　　　　　　　　　　　　　　　　　　　　 法院書記官　蘇  金  全
中　　華　　民　　國　　九十一　　　年　　　七　　　　月　　　十二　　　日
